【裁判字號】    92,重訴,1
【裁判日期】    920729
【裁判案由】    殺人
【裁判全文】
臺灣屏東地方法院刑事判決                            九十二年度重訴字第一號
    公  訴  人  臺灣屏東地方法院檢察署檢察官
    被      告  己○○
    提定辯護人  本院公設辯護人  辛○○
右列被告因殺人案件，經檢察官提起公訴（九十一年度偵字第六一四三號），本院判
決如左：
     主  文
己○○殺人，處死刑，褫奪公權終身。
扣案之生魚片刀壹把、全罩式安全帽壹頂、黑色手套壹付，均沒收。
     事實及理由
一、構成犯罪事實：
  (一)己○○與黃金李原為夫妻關係，惟感情不睦，遂於民國九十一年九月三十日離婚
    ，具有家庭暴力防治法第三條第一款之家庭成員關係。二人離婚後仍同居於屏東
    縣九如鄉○○村○○街八十六號住處，惟己○○懷疑黃金李與其僱主陳慶有曖
    昧關係，且己○○於九十一年十一月八日早上返家時，發現黃金李早已搬離返回
    屏東縣九如鄉○○村○○街四十號娘家居住，己○○旋至黃金李之娘家，苦苦要
    求黃金李返家居住未果，並認為黃金李之離家，全係因與陳慶有男女感情關係
    所致，遂對陳慶、黃金李二人怨恨至極，因而萌生殺意，遂於同日下午時，在
    不詳處所，預先購買生魚片刀一支、全罩式安全帽一頂、黑色手套一付等工具後
    ，於九十一年十一月九日凌晨一時許，駕駛車牌號碼ＮＧ—八一八六號自小客車
    ，至屏東縣九如鄉○○村○○路○段三十號國泰皮革廠旁，並在附近取得鐵條一
    支後，隨即自皮革廠污水池後門翻牆進入廠內躲匿，見黃金李及陳慶有說有笑
    共推皮革車進入廠內，己○○一時怒火中燒，先持鐵棍毆打陳慶之頭部使其昏
    迷倒地，進而上前與黃金李理論，兩人發生嚴重口角衝突，己○○竟基於殺人之
    概括犯意，持銳利之生魚片刀一支，往黃金李之頭、頸、胸部之要害猛砍，致黃
    金李左臉切割傷：自左臉顴部至左耳上沿有一切割傷，長九公分，寬二公分，
    深一公分，並切開耳殼軟骨。左枕部切割傷：位於左耳後方，約前述切割傷後
    端上方一點五公分高度有一水平走向略向後下偏斜之切割傷，長八公分，寬一公
    分，深八公厘，並且有頭皮下出血，約十一乘三公分。頸部切割傷：前下頸部
    有一大切割傷，長十一公分，寬七點五公分，深達氣管，並在氣管上端形成兩個
    近乎橫斷之切口，只餘氣管後壁不足一公分寬度相連，並切斷胸舌骨肌和胸甲狀
    肌，割傷部分之胸鎖乳突肌。右肩切割傷：右肩有兩切割傷，較前下方者長八
    點五公分，寬三點三，深一公分，並切開部分三角肌。較後上方者長三公分，寬
    零點五公分，深達皮層深部。右上胸淺切割傷：右上胸有一水平走向淺切割傷
    ，長五公分，寬未逾一公厘，深未逾表皮層。左上胸切割傷：左上胸有一切割
    傷，長五公分，寬三公分，深達左側第三肋骨，並造成此肋骨線狀骨折，皮下組
    織和肋間軟組織具出血。左側胸切割傷：左側胸近脅下處有一內下外下略偏斜
    之切割傷，長十二公分，寬二點五公分，深二至三公分，但未及肋骨或肋間軟組
    織。左肩切割傷：左肩有一水平削割傷，位於左肩頂端，削起一塊橢圓形皮瓣
    ，長軸為五點五公分，短軸為四公分。左小腿切割傷：左小腿外側上段有一淺
    切割傷，長三公分，寬一公厘，深未逾皮層等傷害，因失血過多當場倒地死亡。
    隨之陳慶恢復知覺自地上爬起時，己○○亦持生魚片刀往陳慶之頭、頸、胸
    部等要害猛砍數刀，陳慶空手抵抗，因不敵轉身欲逃離，己○○仍持刀往其背
    部猛砍，致陳慶左前額砍傷：左前額有一內上外下斜向砍傷，長六公分，寬
    一點二公分，深達額骨外板，造成頭皮下出血，約十乘四公分。左臉切割傷：
    自鼻根左側至左顴部有一內上外下的斜向切割傷，長八公分，寬一公分。
    下巴砍傷：下巴右前側有一砍傷，形成一塊約九乘四點五公分皮瓣且削下一片
    二點五乘一公分下巴骨薄片。後頸砍傷：自右外耳道下方六公分，前方三公分
    起向後下方延伸有一斜向砍傷，長十七公分，寬三公分，深達第六頸椎並傷及其
    後棘突和右側骨板，此砍傷之後段下緣一公分處有一與之平行走向之切割傷，長
    八公分，寬一公分，深達皮層。左肩砍傷：左肩前側有七公分長，二點五公分
    寬，由前下向後上走向之砍傷，深達三角肌。左腋切割傷：左腋前有有四公分
    長，零點八公分之切割傷，深達皮下脂肪層，未逾一公分。左胸切割傷：左胸
    有一切割傷，與乳頭同高度，起自乳頭內側八公分向外，向後延伸，共長二十三
    公分，寬二公分，深及皮下脂肪層。左脅砍傷：位於左脅、肚臍上方六公分，
    腹部正中線左側十一公分起至背部正中線左側六公分止有一砍傷，長十五公分，
    寬四點五公分，深三公分，止於腹壁外斜肌。左下腹砍傷：位於肚臍下方二點
    五公分，腹部正中線左側十二公分處有一道略與腹股溝平行走向之砍傷，長四點
    五公分，寬一點五公分，深一點三公分。右上臂切割傷：位於右肘上緣有一略
    呈倒Ｌ形之切割傷，其底部長四公分，寬零點七公分，深零點五公分，其高長三
    公分，寬與深均未逾二公厘。右前臂上段切割傷：右前臂近肘端前內側有一自
    上向內下走向之切割傷，長八公分，寬一點五公分，深約零點八公分。右前臂
    下段切割傷，右前臂下段尺側有一切割傷，長三點五公分，寬與深均未逾二公厘
    。右手腕砍傷：右手掌自小指外側向手腕延伸八公分再折向手腕掌側延伸四點
    五公分，寬一點五公分至二公分，深約一公分，並傷及部分腕骨。右手掌切割
    傷：右手掌大魚際基部有一水平走向切割傷，長三點八公分，寬一公分，深零點
    七公分。左手掌砍傷：左手掌基部有二道交叉砍傷，分別為十公分長，二點五
    公分寬，與七點五公分長，一公分寬，並傷及部分腕骨。右大腿上段切割傷：
    右大腿上段外側有一梭狀切割傷，長九公分，寬三點五公分，深零點八公分，此
    傷之後上側臂部有一類似形狀之切割傷，長十一公分，寬一點二公分，深未逾零
    點五公分。左大腿中段外側切割傷：右大腿中段外側有一水平走向間斷形切割
    傷，其起始於外側前端朝後走向，似虛線間斷狀，但起始二點較大，呈梭形約二
    公分長，零點六至零點七公分寬，深未逾四公厘。右小腿切割傷：古小腿中段
    後側有一梭狀切割傷，長六公分，寬三公分，深約零點五公分。左踝切割傷：
    左踝內側有一水平走向切割傷，長五公分，寬零點六公分，深三公厘。背部砍
    傷：背有一道右上左下橫跨兩側背部之大砍傷，長三十五公分，寬六點五公分，
    深達右側第八肋間並傷及第八胸椎後棘突等傷害，陳慶負傷流血奔跑約二百公
    尺至該廠門口之警衛室，向警衛甲○○求救，甲○○見事態嚴重隨即報警處理，
    陳慶經輾轉送醫治療，仍因傷重於同日九時四十分許不治死亡，己○○事後駕
    車逃離現場，鐵條一支遺留現場，作案之生魚片刀一支及全罩式安全帽一頂則丟
    棄於污水池內，黑色手套一雙則丟棄於圍牆外，警方於陳慶被送至屏東市寶建
    醫院急救時，已由陳慶口中得悉己○○涉案，嗣於九十一年十一月十日七時許
    ，陳慶深覺法網難逃，主動向警方投案說明，事後扣得其作案用之生魚片刀一
    支（含刀套一個）、染有血跡之全罩式安全帽一頂、黑色手套一付、鐵條一支。
  (二)案經屏東縣警察局里港分局報請，及陳慶之兄丙○○、之子陳福清訴由台灣屏
    東地方法院檢察署檢察官提起公訴。
二、認定犯罪事實所根據的證據及理由：
  (一)前述犯罪事實，被告己○○在警察局詢問時、檢察官訊問中及本院審理時均自白
    明確。
  (二)前項自白，核與證人甲○○、黃賴錦雀、鄭德勝、戊○○、庚○○、林育鳳、陳
    重旺、陳鳳慎、丁○○等人證述的情節相符，且有扣得其作案用之生魚片刀一支
    （含刀套一個）、染有血跡之全罩式安全帽一頂、黑色手套一付、鐵條一支、皮
    鞋一雙、血衣褲一套、命案現場草圖及簡圖、現場採證報告、車籍資料、戶籍資
    料、陳慶生前所錄之錄音帶及譯文、內政部警政署刑事警察局鑑驗書、照片一
    百七十九張在卷可稽，足證其自白與事實相符。
  (三)而被害人黃金李、陳慶確係遭被告持生魚片刀砍殺，致被害人黃金李全身多處
    切割傷合併重度低血容休克，當場死亡，被害人陳慶全身多處砍傷導致大量失
    血並低血容休克，送醫後不治死亡，業經檢察官督同法醫師相驗屬實，並制有相
    驗筆錄、相驗屍體證明書、驗斷書各二份，相驗照片、解剖照片多幀及法務部法
    醫研究所九十一年十二月二十五日法醫理字第０九一０００四０二六、０九一０
    ００四０二七號函附之鑑定書二份在卷可憑。
  (四)按被告持生魚片刀一把，刀刃長約三十公分（見偵查卷第三十二頁編號三三照片
    ），銳利無比，朝被害人黃金李、陳慶之頭部、頸部、胸部等要害猛砍，足以
    戕害他人性命，為一般人所明知，再觀其二人之傷勢，被害人黃金李頭部、頸部
    、胸部、兩肩有多處切割傷並切斷氣管，當場死亡；而被害人陳慶全身多處遭
    嚴重砍傷，其中頸部砍傷長十七公分，寬三公分，深達第六頸椎，及背部大砍傷
    長三十五公分，寬六點五公分，深達右側第八肋間，送醫後不治死亡，足見被告
    用力之猛、殺意之堅，被告有殺人之犯意甚明。
  (五)扣案之生魚片刀的西卡紙製刀套上所採取之指紋，經比對之結果，與被告己○○
    左手食指、中指之指紋相符，此有內政部警政署刑事警察局九十一年十一月十九
    日刑紋字第０九一０三一二九八一號鑑驗書可參。
  (六)據上所述，足認被告上開自白與事實相符。是本件事證已明，被告連續殺人之犯
    行，已足認定。
三、對於被告及辯護人辯解，本院判斷：
  (一)辯護人認被告在案發前因被害人黃金李屢有以言詞舉止刺激被告，影響被告之精
    神狀態云云。惟查，本院依職權將被告送財團法人屏東基督教醫院鑑定結果，認
    被告於案發前從無明顯的精神病史，亦從未因精神或情緒問題求助醫師，被告長
    期處在懷疑感情不忠的婚姻生活中，且被告不善處理夫妻感情問題，僅一貫壓抑
    自己求取妻子的感情付出未果，而出現鬱悶、忿怒、失眠、想死的念頭，雖能持
    續工作，但其生活品質之影響使其精神狀態已達精神醫學之診斷「適應障礙合併
    憂鬱情緒」，但無精神病症狀存在。至於被告之行凶行為，應為長期處在感情糾
    葛的高壓狀態下，情緒不佳，加上現場妻子言語觸怒，使其情緒無法控制，出現
    行動化作用之心理防衛機轉，以至產生衝動性的殺人行為，然其在案發前購買魚
    刀，穿戴全罩式安全帽及黑色膠質手套，開車前往該工廠且在深夜中翻牆，及找
    到其妻工作之地點，以及案發後循原路離開現場，棄置凶刀、安全帽、手套及開
    車回家，並回中部老家處理善後之一連串行為來說，其意識、記憶判斷及事情之
    處理能力，應未達有障礙之程度，因此，案發時難謂其精神狀態已達心神喪失或
    精神耗弱之情形等語，亦有該院九十二年六月十一日九二屏基醫醫字第九二０六
    ０二四號函及精神鑑定鑑定報告書各一紙可證。
  (二)被告於本院審理時辯稱：係自首云云，惟按犯人在犯罪未發覺之前，向該管公務
    員告知其犯罪，而不逃避接受裁判，始與刑法第六十二條規定自首之條件相符（
    最高法院六十三年台上字第一一０一號判例意旨足參）。本件證人即本案轄區刑
    事組偵查員乙○○到庭證稱：被害人陳慶在寶健醫院急診室時，我去詢問他，
    當時他意識很清楚，他知道是己○○殺他的等語。另被害人陳慶於九十一年十
    一月九日凌晨二時三十分許，在寶健醫院急診室時，已告訴承辦之員警乙○○、
    錢正彬，殺害他們的是被告己○○等情，有錄音帶譯文表參。而被告係於九十一
    年十一月十日上午七時，才主動到案，足見被告到案前，該管公務員已發覺犯人
    係被告甚明，揆諸前開說明，被告並不構成自首要件
四、論罪科刑的理由：
  (一)查被告己○○與被害人黃金李原係配偶關係，係家庭暴力防治法第三條所稱之家
    庭成員關係。核被告所為，係犯刑法第二百七十一條第一項之殺人罪，屬家庭暴
    力防治法第二條第二項之家庭暴力罪。其先後二次殺人，時間緊接，所犯罪名相
    同，顯係出於概括之犯意反覆為之，為連續犯，爰依刑法第五十六條之規定以一
    罪論，本件法定刑為死刑，則依法不得加重。
  (二)爰審酌被告與被害人黃金李原係夫妻關係，竟因黃金李不願與被告復合，即以殺
    害，尤以遷怒被害人陳慶，更累及無辜，且依前述之被害人黃金李及陳慶之
    傷勢，可知被告殺人手段甚為猛狠殘忍，惡性重大，且其犯行造成被害人二人喪
    生，罪無可逭，情無可恕，既求其生而不可得，即應有與社會永久隔離之必要，
    依法量處死刑，褫奪公權終身，以昭炯戒。
  (三)又扣案之上開生魚片刀一把、全罩式安全帽一頂、黑色手套一付係被告所有，已
    據被告自白在卷，且為供本件殺害黃金李、陳慶二人所用之物，並依刑法第三
    十八條第一項第二款之規定宣告沒收。至於鐵條一支，並無證據證明係被告所有
    ，另皮鞋一雙、血衣褲一套，係被告日常生活穿戴所用，亦非供殺害被害人所用
    之物，爰不予沒收，併此敘明。
五、適用法律之依據：
    刑事訴訟法第二百九十九條第一項前段，刑法第五十六條、第二百七十一條第一
    項、第三十七條第一項、第三十八條第一項第二款。
中      華      民      國      九十二      年    七    月    二十九    日
                                臺灣屏東地方法院刑事第五庭
                                    審判長法官   羅森德
                                            法官   楊萬益
                                            法官   王以齊
右正本證明與原本無異。
如不服本判決應於收受本判決後送達後十日內向本院提出上訴書狀，其未敘述上訴理
由者，並得於提起上訴後十日內向本院補提理由書狀（均須按他造當事人之人數附繕
本 ）「切勿逕送上級法院」
                                           書記官   劉音利
中      華      民      國      九十二      年    七    月    二十九    日


司法院資訊處製作；財團法人民間司法改革基金會備份。
